【裁判字號】    98,重上更(一),74
【裁判日期】    981229
【裁判案由】    偽造文書等
【裁判全文】
臺灣高等法院刑事判決            98年度重上更(一)字第74號
上  訴  人  臺灣板橋地方法院檢察署檢察官
被      告  甲○○
                    國民
選任辯護人  劉俊良律師
上列上訴人因被告偽造文書等案件，不服臺灣板橋地方法院93年
度訴字第1761號，中華民國95年 5月26日第一審判決（起訴案號
：臺灣板橋地方法院檢察署92年度偵字第17229號），提起上訴
，經判決後，由最高法院發回更審，本院判決如下：
    主  文
上訴駁回。
    理  由
一、公訴意旨略以，緣被告甲○○、林秀月（業經原判決判處無
    罪，經最高法院判決駁回確定）為姊妹，均為林文生之胞妹
    ，林文生於民國（下同）91年4月19日死亡。林文生於生前8
    8年7月間因發現自己罹患鼻咽癌，遂將渠於被告甲○○所任
    職聯邦銀行南京東路分行開設帳戶存款簿、印章交予被告甲
    ○○，委託甲○○代為處理房租、保費繳交等事宜，詎被告
    甲○○、林秀月姊妹竟共同基於意圖為自己不法所有之概括
    犯意聯絡，自88年9月間起至91年4月24日止，由被告甲○○
    利用其保管林文生存款簿及印章之機會，將林文生投保之國
    華人壽保險股份有限公司（下稱國華公司）、國寶人壽保險
    股份有限公司（下稱國寶公司）所存入林文生上開帳戶之醫
    療保險給付計新臺幣（下同）13,169,013元，分別於88年 9
    月20日將其中之 2,472,375元匯入被告甲○○之妹婿許金合
    （林秀花之夫）設於土地銀行內湖分行帳號000000000000號
    帳戶內，於88年10月28日，將其中之 470萬元匯入被告林秀
    月設於聯邦銀行南京東分行帳號000000000000號帳戶內；再
    自88年12月18日起至89年7月20日止，將其中共699,610元匯
    入被告林秀月於聯邦銀行南京東分行帳號000000000000號帳
    戶；及將各共 1,127,709元、2,028,000元、1,636,000元等
    款項，分別匯入被告甲○○設於聯邦銀行南京東分行帳號00
    0000000000、000000000000、000000000000號帳戶內。除僅
    代林文生支出房租182,420元、匯款168,000元，支出林文生
    喪葬費395,000元、保險費1,526,696元之外，餘均侵佔入己
    。被告甲○○又於89年 9月30日偽刻林文生之配偶即告訴人
    乙○○之印章，從告訴人設於聯邦銀行南京東路分行帳號00
    0000000000號帳戶內，提領21,000元，亦侵占入已；又分別
    於90年11月29日、90年12月 4日、90年12月19日從林文生之
    女林怡均設在聯邦銀行南京東路分行帳號000000000000號帳
    戶內，將41,500元、22,000元、24,000元匯入被告甲○○上
    開帳戶，予以侵占。因認被告甲○○係犯同法第335條第1項
    之普通侵占罪嫌、同法第216條、第210條行使偽造私文書罪
    嫌云云。
二、按犯罪事實應依證據認定之，無證據不得認定犯罪事實，刑
    事訴訟法第154 條第2 項定有明文。又認定不利於被告之事
    實，須依積極證據，茍積極證據不足為不利於被告事實之認
    定時，即應為有利於被告之認定，更不必有何有利之證據；
    且刑事訴訟法上所謂認定犯罪事實之積極證據，係指適合於
    被告犯罪事實之認定之積極證據而言，雖不以直接證據為限
    ，間接證據亦包括在內，然而無論直接或間接證據，其為訴
    訟上之證明，須於通常一般之人均不致有所懷疑，而得確信
    其為真實之程度者，始得據為有罪之認定，倘其證明尚未達
    到此一程度，而有合理之懷疑存在時，自不能以推測或擬制
    之方法，以為有罪裁判之基礎，最高法院著有30年上字第81
    6 號、29年上字第3105號、76年台上字第4986號、40年台上
    字第86號等判例意旨均可資參照，合先指明。
三、訊據被告甲○○堅決否認有被訴侵占或偽造文書之犯行，辯
    稱，其胞兄林文生生前委託其管理財務，不願將財務交由其
    兄嫂即告訴人管理，其非但為胞兄林文生清償債務，歷來均
    依林文生指示，從林文生或其女兒帳戶中匯款或提領款項，
    以支應林文生家人之保險費、房租以及其女兒多項教育支出
    ，未曾侵占；另告訴人則因委託其買賣股票，故而委由其在
    所任職之聯邦銀行南京東路分行開設帳戶，其受託行事，無
    盜用告訴人印章及行使偽造私文書可言云云。
四、按告訴人之告訴，係以使被告受刑事訴追為目的，是其陳述
    是否與事實相符，仍應調查其他證據以資審認，最高法院52
    年台上字第1300號住有判例。經查，本件告訴人乙○○稱，
    其夫林文生分別於91年1月13日、同月25日及自同年2月27日
    至同年3月7日住院接受癌症化學治療，係處於昏迷狀態，無
    法提領款項，故被告甲○○、林秀月等在上開時間自林文生
    帳戶內提領之款項，顯係冒名提領云云。然查林文生於88年
    7 月間至財團法人長庚紀念醫院林口分院就診治療，經診斷
    為鼻咽癌合併肝、肺及轉移，頸淋巴腺，於91年1 月13日至
    91年1月25日及2月27日至3月7日住院治療，惟當時神智清楚
    ，并非處於昏迷狀態，此有附卷之該院94年3 月18日（94）
    長庚院法字第0108號函暨病歷資料可稽（參見原審卷2 第31
    頁至第267 頁），揆之前開判例意旨所示，本件告訴人之指
    訴，已與事實不符，不可遽信。反觀證人即告訴人與林文生
    之親生女兒林湘諭於偵查中即已陳稱，其父生前將帳務交由
    姑姑管理，做事不讓其母知悉云云（參見偵字第17229 號卷
    第 186頁正面），林湘諭、林詩潔、林怡均於偵查中均證陳
    ，父親生前曾表示，姑姑即被告甲○○在銀行工作，因此將
    款項交予姑姑保管，如需錢花用，可向被告甲○○拿取等語
    （參見偵字第17229號卷第9頁正、反面、第10頁正面）；證
    人即林文生之胞兄林裕翔在原審結證稱，林文生與告訴人感
    情不洽，但伊仍極力勸阻林文生不要離婚，林文生於85年左
    右即將財務交由被告甲○○處理云云。足見被告甲○○所為
    其胞兄林文生生前委託管理財務之辯解，並非子虛。又參以
    起訴書亦記載被告甲○○至少為林文生暨告訴人家人支付房
    租182,420元、匯款費用168,000元、喪葬費用 395,000元、
    保險費1,526,696 元等情，告訴人對之毫不爭執，益見被告
    所為上開辯解為真。
五、次查，證人即林文生之胞兄林裕翔在原審復結證稱，林文生
    與林秀花、許金和以及被告甲○○等曾合開電子公司，因財
    務欠佳，故由林秀花、許金合以及被告甲○○將房屋作為擔
    保，向租賃公司借款，其後公司經營不善，負債約1000萬元
    ，伊曾協調如何清償債務；林秀花與許金合因而出售房屋，
    被告甲○○之房屋則因此遭拍賣以清償債務；林文生不信任
    其妻即告訴人，曾親口告知，委由被告甲○○處理債務事宜
    ，並稱，如未來有錢，會一筆款項給予林秀花及被告等；林
    文生罹患癌症所獲得保險給付後，即陸續將款償還債權人；
    林文生罹患癌症之後，個人暨家庭之支出龐大，且因疼愛女
    兒之故，儘可能如數支應女兒之需要，但僅有保險給付之收
    入云云（參見原審卷5 第20頁至第24頁）。據此證詞所述，
    足見林文生臨逝世前之財務狀況并不富裕，被告甲○○所辯
    其代為處理財務，支應償還積欠他人債務以及支出林文生愛
    女花用一節，自可憑信。
六、告訴人雖於偵查中堅稱，林文生生前對外並無負債務云云，
    然查：
（一）林文生積欠英商渣打銀行股份有限公司（下稱渣打銀行）
      之信用卡帳款，該銀行係委任聯合財信資產管理股份有限
      公司辦理催收作業，而由林文生之妹代為清償乙節，有渣
      打銀行臺北分公司93年11月26日（93）渣信字第2426號函
      在卷可證（參見原審卷1第265頁）。
（二）又佳勝國際國際電子工業股份有限公司（下稱佳勝公司）
      係於86年 6月28日核准設立登記，設址於臺北縣樹林鎮○
      ○街 156號，負責人固為許金合，有臺北縣政府營利事業
      登記證影本在卷可按（見第一審卷三第32頁），但經證人
      林裕翔於第一審證稱：林文生與被告、許金合、林秀花於
      臺北縣樹林市合開電子公司，當時負責人許金合，實際經
      營者是林文生，公司對外積欠債務等語（見第一審卷五第
      20、23頁）。參以證人即前三和公司法務人員葉明叡在原
      審證稱，佳勝公司以機器抵押，向三和公司辦理動產擔保
      借款，被告甲○○之兄應係以佳勝公司負責人或保證人名
      義，向三和公司辦理借貸，三和公司通常要求實際負責人
      或名義負責人擔任保證人，而還款收據之客戶名稱欄所載
      則為借款人，佳勝公司積欠三和公司之債務，係由伊與被
      告甲○○接洽，因被告甲○○之兄無力清償，被告甲○○
      表示欲出售房屋代為清償，故於雙方接洽後一段時間，被
      告甲○○始攜帶現金80萬元至三和公司為其兄清償債務，
      但該金額並非清償全部債務，清償債務時，尚有李水雄簽
      名等情（參見原審卷五第15頁至第18頁）；又證人李水雄
      亦於原審審理時證稱，伊因林文生向其投保，因而認識被
      告甲○○，林文生以佳勝公司機器向三和公司借款，但佳
      勝公司經營虧本，對外負債，林文生經常四處調借款項，
      亦曾欲向伊借款80餘萬元，因伊斯時剛結婚，資力不許，
      故未出借，而佳勝公司對三和公司之債務即達3、400萬元
      ，其後佳勝公司倒閉，無法清償債務，林文生向伊詢問如
      何處理債務問題，乃由伊向三和公司洽詢，經三和公司表
      示得為協商，協商金額若得三和公司主管同意，即可將債
      務勾消，伊約以 8、90萬元之金額與三和公司談妥，並由
      伊陪同被告甲○○至銀行提領現款至三和公司，因被告甲
      ○○須於下午 1時30分前趕回銀行上班，故由伊在該處等
      候三和公司主管，至下午 3時許交付現金，並由三和公司
      開具證明，伊且具名其上云云（參見原審卷五第54頁至第
      57頁），此尚有三和公司收據乙份存卷可證（參見同卷一
      第 331頁）。又佳勝公司之股東雖有林文生、被告、許金
      合、林秀花等四人，雖每一股東之債務分擔額，應僅四分
      之一，然因林文生亦同為抵押借貸契約之保證人，應與借
      款人共負連帶清償責任，是先由林文生出面與三和公司協
      商，嗣僅以八十萬元和解清償，亦與常理無違，則林文生
      此部份負債情形，應非子虛。
      告訴人雖於第一審證以：林文生並非佳勝公司之股東或董
      事長，許金合才是董事長兼管財務，並獨資經營該公司，
      林文生生前並無因欠債，受強制執行或扣押帳戶等語（見
      第一審卷五第59至61頁），且林文生設於合作金庫土城分
      行帳號0000000000000號之帳戶，自88年 9
      月 7日至同年12月28日期間，其存款始終保留二百四十三
      萬七千一百七十三元至八十八萬零八十三元不等之餘額，
      並無存款數額歸零之情事，亦有該帳號活期儲蓄存款存摺
      影本在卷可憑（見91年度發查字第2679號偵查卷第 314至
      316 頁）。雖與被告於檢察官偵查時所供：「（檢察官提
      示聯邦銀行88年10月28日匯款單後，問：為何人提領交付
      予林秀月？）我領的，是我哥哥叫我領四百七十萬元予林
      秀月」「（問：用途）是哥哥要避債，哥哥在外負債，佳
      勝公司連帶賠償，帳戶不能有錢，一旦有錢，就會被法院
      扣押，所以只要有進帳，隔日就領走，一進一出都是這種
      情況」等語（見91年度發查字第2679號偵查卷第 275頁背
      面、 276頁），及於原審所辯：林文生因遭追討欠債，不
      能在其帳戶存款，以免被追討云云，與前述存摺資料，尚
      非相符，所辯雖與事實不符，然因其於88年10月28日提領
      470 萬元再匯款予林秀月之所為，係依其兄林文生之指示
      所為，縱匯款之用途不明，亦無法遽認被告有何為第三人
      不法所有之犯意。
（三）證人許金合於原審證稱，林文生生前積欠伊包括借款、會
      款等 483萬元，被告均知悉。借款部分如林文生投資電子
      公司及代繳保險費，由林文生出具之支票，伊匯款予林文
      生，會款部分則係林文生之母為會首，渠無力繳納，由伊
      代繳，渠本人曾於88年 9月18日撥打伊之行動電話，詢問
      伊土地銀行內湖分行之帳號，並於同月20日匯入2,471,37
      5 元至伊帳戶，林文生積欠之其餘款項，則迄未清償，據
      伊所知，林文生亦積欠被告甲○○約 500萬元，且一直向
      他人調借款項，借款對象包括林文生之大姊夫等語（參見
      原審卷第5頁至第8頁），則林文生復有此種個人借貸負債
      。雖被告於偵查時對上開匯入許金合帳戶之款項，則供稱
      ：「（檢察官提示聯邦銀行88年 9月20日匯款單後，問：
      為何人提領交付予許金合？）我領的，是我哥哥林文生叫
      我領二百四十七萬二千三百七十三元予許金合（林秀花的
      先生）」「（檢察官問：用途？）林文生沒說。」「（檢
      察官問：許金合、林秀月何時返還上開金錢給林文生？）
      林文生有說：『要錢時，陸續再領回來還我即可。』」等
      語（見91年度發查字第2679號偵查卷第275頁背面、276頁
      ）。因被告為林文生之胞妹，並為林文生處理財務，其依
      林文生之委託匯款二百四十七萬二千三百七十三元予許金
      合，係依委託人林文生之指示而為，雖匯款之目的究係用
      以清償積欠許金合之債務？抑或係其貸款予許金合？縱有
      爭議，然此亦屬林文生與許金合二人間之民事糾葛，尚不
      足認被告有何為他人不法所有之犯意，而對被告遽以刑章
      相繩。
（四）況告訴人亦坦認林文生於82、83年間曾向其娘家已離婚之
      二嫂借款120萬元，迨至林文生去世後，債務已達2、300
      萬元（參見原審卷5第62頁、並參見偵字第17229號卷第9
      頁反面）。從而，林文生生前負有債務，彰彰明甚，告訴
      人所稱，林文生生前無負債一節，尚與事實不合，不足採
      信。
（五）證人即被告甲○○任職聯邦銀行同事朱純文於原審結證稱
      ，伊於上班時間經常接到被告甲○○之兄林文生之來電，
      有時 1日達3、4通，為林文生與被告甲○○互相通告轉帳
      聯邦銀行帳戶之事，被告甲○○曾告知其兄林文生住院之
      事，伊因而特別為被告甲○○留心來電，被告甲○○偶爾
      因林文生住院，因此交代毋庸轉帳，要直接攜帶現金至醫
      院交予林文生等語（參見原審卷五第25頁至第第29頁）。
      足見被告甲○○受有概括授權無訛。
七、又查，關於保險方面，林文生曾以自己及其女林湘諭、林詩
    潔、林怡均等名義分別向國寶公司、國華公司、美商美國安
    泰人壽保險股份有限公司（下稱安泰公司）投保之事實，業
    經原審依職權調閱相關保險契約查明屬實，並有該等保險契
    約附卷可稽。而證人即承辦該國寶公司保險之保險經紀人林
    惠珍於原審證稱，林文生親自與伊接洽其女林詩潔、林怡均
    之保險，相約於某日晚間在其土城住處，由其簽具保險契約
    ，告訴人亦在場，林文生女兒是否在場，則不復記憶；林文
    生並囑咐，向其妹即被告甲○○收取第1期保費，至於第2期
    以後之保費，則在直接保險契約中載明被告甲○○之聯絡地
    點，由國寶公司收費員向被告甲○○收取等語（參見原審卷
    5 第10頁至第13頁），此部分復有桃園信用合作社94年6月8
    日桃信總字第943號函暨支票影本附卷考參（參見原審卷3第
    189頁至第190頁）；證人即安泰公司保險業務員李水雄於原
    審證稱，於向伊投保前，其擔任代書而認識林文生，林文生
    罹患癌症後，主動找伊辦理女兒之保險，並以女兒為要保人
    ，以免過世後須變更要保人為告訴人，以女兒名義投保，意
    使女兒單獨受益，作為女兒自己之教育基金，林文生特別交
    代，保險費用向被告甲○○索取，由被告甲○○提供轉帳帳
    戶，印象中，均係向被告甲○○收取保費現金，或由被告甲
    ○○帳戶中扣款等語（參見原審卷 5第50頁至第54頁）。而
    上揭保險契約，由被告甲○○繳付各期保險費之事實，復有
    第一銀行93年12月 9日1京存字第664號函暨安泰公司保險費
    自繳申請暨約定書、國泰公司94年5月27日國壽字第9405032
    9號函暨繳費明細表、南山公司94年 6月3日（94）南壽字第
    213號函暨明細表、94年 7月22日（94）南壽法字第306號函
    暨明細表等、華泰商業銀行（下稱華泰銀行）93年12月20日
    （93）華泰總迪化字第937110號函暨支票影本可參（參見原
    審卷1第268頁至第276頁、第296頁至第317頁、原審卷3第46
    頁至第47頁、第141頁至第149頁、第231頁至第236頁、原審
    卷 4第18頁至第19頁）。從而，被告甲○○所辯，林湘諭、
    林詩潔、林怡均在聯邦銀行開設之帳戶，於90年11月29日、
    同年12月 4日、同年12月19日匯出之款項，係受林文生之指
    示辦理等情，洵有依據。
八、關於被告代為支出告訴人家庭承租房屋之租金一節，概由被
    告甲○○自聯邦銀行為林文生匯款予出租人劉志猷，其筆數
    甚多，且金額不在少數，此有聯邦銀行臺北分行93年12月24
    日（93）聯臺北字第0315號函暨所附存摺存款明細分類帳、
    傳票影本、94年3月17日（94）聯南東字第007號函暨所附傳
    票影本可憑（參見原審卷1第334頁至第364頁、卷2第16頁至
    第30頁）。按告訴人與林文生生前並未離婚，且同住一處，
    其家庭承租房屋之租金，縱不由林文生自行處理，理亦得由
    身為配偶之告訴人處置。然而類此家務瑣事，林文生卻寧於
    生前交代由被告甲○○處置，被告甲○○所受概括授權範圍
    之龐雜，可見一斑。又被告甲○○亦代為支出林文生喪葬費
    395, 000元之情，為告訴人自承不諱（參見原審卷5 第65頁
    ）。憑此參照以觀，被告甲○○幾已成為林文生個人與家庭
    之掌櫃，林文生之實際財務情形，豈置身事外之告訴人所能
    得悉？從而，告訴人僅以所知之一二、或徒憑想像而指被告
    侵占林文生生前財產云云，實不足為憑。
九、至於告訴人指訴被告甲○○偽造其名義開設帳戶一節。經查
    ，告訴人固否認提供印章及授權被告甲○○於聯邦銀行開設
    帳戶，惟告訴人自承透過被告甲○○購買股票（參見原審卷
    1第29頁、第5、68頁），並稱所需股款悉依被告甲○○指示
    匯入款項，但不知被告甲○○係以何人名義購買股票云云（
    參見原審卷 5第69頁）。按告訴人曾接手林文生原經營之湘
    諭企業有限公司，經營木業生意（參見原審卷 5第65頁），
    且曾在佳勝公司擔任會計（參見同卷 5第66頁），則告訴人
    對於貿易投資與交易應甚熟稔，其委託被告甲○○購買股票
    ，果無概括授權，衡情應不致不知被告甲○○究竟以何人名
    義購買股票，亦不致於貿然任將款項匯予被告甲○○。告訴
    人所述情形，不符經驗法則，已有疑竇。再者，目前上市股
    票之交易，證券商恆要求投資者在金融機構開設個人帳戶，
    以供股票交易資金之流用。是以，告訴人為證券交易之目的
    ，因親人即被告甲○○任職銀行之便，提供印章並委託被告
    甲○○在任職銀行開設帳戶，作為告訴人股票買賣之用，頗
    合事理，是故被告甲○○所為其悉依告訴人授權而為並無偽
    造文書之辯解，甚堪採信。
十、綜上各項證據綜合判斷，告訴人與被告關於林文生各筆款項
    之支用，固仍有爭議，然此尚屬民事糾葛，亦不足認被告有
    何侵占或偽造文書之犯意，自不得對被告遽以刑章相繩。原
    審以不能證明被告犯罪而諭知被告無罪之判決，並無違誤。
    檢察官上訴意旨所指摘原判決認定事實違背經驗法則之理由
    ，仍不能使本院形成被告等有罪之心證，其上訴為無理由，
    應予駁回。
據上論斷，應依刑事訴訟法第368條，判決如主文。
本案經檢察官李良忠到庭執行職務。
中    華    民    國    98    年    12    月    29    日
                  刑事第七庭  審判長法  官  陳晴教
                                    法  官  楊智勝
                                    法  官  游紅桃
以上正本證明與原本無異。
如不服本判決，應於收受送達後10日內向本院提出上訴書狀，其
未敘述上訴之理由者並得於提起上訴後10日內向本院補提理由書
（均須按他造當事人之人數附繕本）「切勿逕送上級法院」。
                                    書記官  戴伯勳
中    華    民    國    98    年    12    月    30    日


司法院資訊處製作；財團法人民間司法改革基金會備份。
